【裁判字號】    98,台上,6644
【裁判日期】    981112
【裁判案由】    偽造文書
【裁判全文】
最高法院刑事判決            九十八年度台上字第六六四四號
上  訴  人  台灣高等法院台中分院檢察署檢察官
被      告  甲○○
上列上訴人因被告偽造文書案件，不服台灣高等法院台中分院中
華民國九十六年七月十一日第二審判決（九十六年度上訴字第五
六三號，聲請簡易判決處刑案號：台灣苗栗地方法院檢察署九十
三年度偵字第一八八號），提起上訴，本院判決如下：
    主  文
原判決關於甲○○部分撤銷，發回台灣高等法院台中分院。
    理  由
本件原判決撤銷第一審關於被告甲○○部分之科刑判決，依修正
前刑法牽連犯、連續犯規定，從一重改判仍論處被告共同連續犯
行使偽造私文書罪刑（量處有期徒刑四月，減為有期徒刑二月）
，固非無見。
惟查：(一)、科刑之判決書，須將認定之事實於事實欄內詳為記載
，然後於理由內說明其所憑之依據及認定之理由，使事實與理由
兩相一致，方為適法；倘事實之記載與理由之敘述不相符合，是
為理由矛盾，其判決為當然違背法令。原判決事實欄係記載：「
甲○○……係合康生活股份有限公司（或稱為合康連鎖藥局營運
中心，下稱合康公司）負責人，負責該公司及其連鎖藥局關於藥
品、醫療器材等貨品之進銷、價格控管……因國內於民國九十二
年四月底爆發SARS疫情及迅速蔓延，造成民眾對口罩需求之急迫
殷切與恐慌。鄭志成（業經判刑確定）……向林泉宗（經檢察官
為不起訴處分確定）購入C316型號防塵口罩一萬六千個，及向張
文淋（業經判刑確定）購入相同型號口罩一萬八千個後，持張文
淋所交付內容為C316型號口罩通過國際歐盟標準EN149 檢驗認證
，具有P1等級之虛偽不實之口罩英文型錄影本，向甲○○推銷，
而甲○○明知『EN149 P1』代表經歐盟EN149 認證並具有P1等級
之效能，具有較高過濾、防護SARS之效能口罩，而欲購買該等口
罩供其連鎖藥局販賣予消費者，供防護SARS之用，其亦明知該C3
16型口罩並未經歐盟EN149 認證屬P1等級之口罩，而屬一般防塵
口罩，顯與鄭志成所提供前述虛偽印製之型錄不符……仍與鄭志
成共同基於詐欺取財及明知為虛偽標記之商品而販賣之概括犯意
聯絡，而於同年五月初以每個新台幣（下同）三十五元，向鄭志
成購入該型號口罩共一萬八千六百個……嗣為取信消費者，並基
於就口罩之品質為虛偽表示而販賣，及行使偽造私文書之概括犯
意，自行委請不知情之不詳姓名已成年之刻印店業者，刻製『C3
16 EN149 P1』 字樣之橡皮章戳二枚，分別蓋用於該等口罩表層
，藉以標示該口罩係具有『EN149 P1』認證等級之不實私文書外
，再連同防塵口罩之英文說明書一併封袋包裝以提昇該型號口罩
價值感，自九十二年五月三日起至五月十一日止，陸續將C316型
號口罩，提供予其所屬合康連鎖藥局四家分店（楊梅店、竹東店
、湖口店、竹南店）……以每個七十九元陳列出售而行使『C316
EN149 P1』之私文書，足以生損害於消費者及歐盟EN149 認證機
構，並致欲防SARS之消費者誤信該口罩具有『EN149 P1』等級防
SARS之效能而購買，共計售出七千六百四十四個，以進銷差價計
算，計獲利三十三萬六千三百三十六元」等情（見原判決第二頁
第十九行至第三頁第二十六行），亦即認定被告僅就詐欺取財及
明知為不實標記之商品而販賣等犯行與鄭志成有共同之犯意聯絡
而已，另係自行委請刻印業者刻製「C316 EN149 P1」 字樣之橡
皮章戳，蓋用於所購得之C316型號口罩表層，藉以偽造該口罩係
具有「EN149 P1」認證等級之不實準私文書，交合康公司所屬各
連鎖藥局出售而行使之。但理由內則謂：「……被告甲○○刻製
印模章戳，在口罩上偽造印製『C316 EN149 P1 』字樣，並提供
內容不實之商品型錄，而加以販賣行使，使消費者誤信該口罩具
有該等級之防護效能，而購買系爭口罩，核被告甲○○所為，係
犯刑法第二百五十五條第二項明知為虛偽標記之商品而販賣罪、
刑法第三百三十九條第一項之詐欺取財罪、刑法第二百十六條、
第二百二十條、第二百十條行使偽造私文書罪……被告甲○○與
鄭志成間，就上開詐欺取財罪、明知為虛偽標記之商品而販賣罪
及行使偽造私文書罪，有犯意之聯絡及行為之分擔，均為共同正
犯……」（見原判決第十一頁第十行至第二十四行）。關於被告
前開行使偽造私文書犯行部分是否與鄭志成有犯意聯絡及行為分
擔而為共同正犯之攸關犯罪態樣事項，事實之記載與理由之敘述
，不相一致。則此部分實情為何？關乎事實之認定與法律之適用
，自應詳予查明。原審未進一步予以究明，並於理由內為必要之
敘述，遽行判決，自難認為適法。(二)、中華民國九十六年罪犯減
刑條例雖於九十六年七月四日經制定公布，然該條例第十六條已
明定「本條例自中華民國九十六年七月十六日施行」，是該條例
應自九十六年七月十六日起始生效力。乃原審於同年月十一日撤
銷第一審關於被告部分之判決，改判論處被告共同連續犯行使偽
造私文書罪刑時，竟於量處有期徒刑四月後，援用該條例第二條
第一項第三款規定，減其宣告刑二分之一（見原判決第十二頁第
二十六行、第二十七行、第十七頁第五行及主文欄），亦有適用
法則不當之違誤。(三)、刑法第三十八條第一項第二款所列供犯罪
所用或犯罪預備之物，依同法條第三項前段規定，以屬於犯罪行
為人（修正前為犯人）者為限，得沒收之。從而沒收之物，是否
屬於犯罪行為人所有，須於犯罪事實中為具體之記載，並於理由
內說明其所憑之依據，方為適法。原判決事實雖已記載「嗣於九
十五年（為九十二年之誤繕）五月十六日，經警（係法務部調查
局苗栗縣調查站《下稱調查站》之誤載）搜索位於新竹縣竹東鎮
○○路○段一三三號之合康公司營運中心，扣得甲○○所有如（
其）附表一所示橡皮戳章等物」（見原判決第四頁第五行至第七
行），理由內並謂「扣案如（其）附表一編號１所示之物（即『
C316 EN149 P1』橡皮戳章二個），為被告甲○○所有供偽造『C
316 EN149 P1』準私文書所用之工具，應依刑法第三十八條第一
項第二款之規定沒收。扣案如（其）附表一編號３、５、６所示
之物（即蓋有『C316 EN149 P1』 戳印之口罩三個、C316型口罩
六千二百五十一個、廠商虛偽印製之口罩型錄影本一紙），為被
告甲○○所有，供被告甲○○詐欺取財犯行所用及犯罪預備之物
，亦應依刑法第三十八條第一項第二款之規定沒收」云云（見原
判決第十二頁第二十七行至第十三頁第三行），但被告於調查站
已供稱：「（本站依法於九十二年五月十六日對合康連鎖藥局營
運中心執行搜索，分別查扣印有『16』型號之防塵口罩、印有『
C316 EN149 P1』 等字樣之同型口罩及刻有『C316 E N149 P1』
之印模章戳……請問你如何取得該等口罩？……）遭貴站查扣印
有『C316』型號之防塵口罩，係本（合康）公司於今（九十二）
年五月間向立陽有限公司鄭志成所購買……共購買一萬八千個『
C316』型號口罩；該等口罩原來並未印有任何型號……本（合康
）公司在主動標示商品型號的用意下，自行刻製印模章戳，在口
罩上印製 『C316 EN149 P1』……字樣」（見他字第一九九號卷
第五十頁正、反面），似已表示前開經調查站查扣之『C316 EN1
49 P1』橡皮戳章、蓋有『C316 EN149 P1』戳印之口罩及C316型
口罩，均屬「合康公司所有」，原判決未說明其屬於「被告所有
」所憑之依據，即遽認係被告所有，予以諭知沒收，並嫌理由不
備。檢察官上訴意旨指摘原判決不當，非無理由。又第三審法院
應以第二審判決所確認之事實為判決基礎，刑事訴訟法第三百九
十四條第一項前段定有明文。原判決上述之違背法令，影響於事
實之確定，本院無可據以為裁判，仍應將原判決關於被告部分撤
銷，發回原審法院更為審判。原判決認被告牽連犯明知為虛偽標
記之商品而販賣、詐欺取財等罪及理由說明不另為無罪諭知部分
，基於審判不可分原則，併予發回。
據上論結，應依刑事訴訟法第三百九十七條、第四百零一條，判
決如主文。
中    華    民    國  九十八  年   十一   月   十二   日
                      最高法院刑事第六庭
                          審判長法官  謝  俊  雄
                                法官  陳  世  雄
                                法官  魏  新  和
                                法官  吳  信  銘
                                法官  徐  文  亮
      本件正本證明與原本無異
                                      書  記  官
中    華    民    國  九十八  年   十一   月   十七   日
                                                      Ｅ


司法院資訊處製作；財團法人民間司法改革基金會備份。
